【裁判字號】    98,重上,21
【裁判日期】    980826
【裁判案由】    給付使用土地補償金
【裁判全文】
臺灣高等法院高雄分院民事判決          98年度重上字第21號
上  訴  人  台灣省自來水股份有限公司第七區管理處
法定代理人  丁○○
訴訟代理人  盧世欽律師
被 上 訴人  高雄縣鳥松鄉公所
法定代理人  丙○○
訴訟代理人  阮文泉律師
複 代 理人  甲○○
            乙○○
上列當事人間給付使用土地補償金事件，上訴人對於民國98年2
月17日臺灣高雄地方法院97年度重訴字第245 號第一審判決提起
上訴，本院於民國98年8 月12日言詞辯論終結，判決如下：
    主  文
原判決廢棄。
被上訴人在第一審之訴及假執行之聲請均駁回。
第一、二審訴訟費用由上訴人負擔。
    事實及理由
一、本件被上訴人起訴主張：(一)兩造於民國84年3 月1 日「自來
    水公司第七管理處使用鳥松鄉公所所有澄清湖特定區4-10、
    4- 26 號道路協調會」中達成協議（下稱84年協議），上訴
    人占用被上訴人所有坐落高雄縣鳥松鄉○○段1243地號、12
    44地號、1245地號、1247地號、1249之1 地號土地、及鳥松
    段1 地號、3 地號、105 地號、109 地號、112 地號、120
    地號、121 地號、178 地號、181 地號、182 地號土地（以
    上15筆土地均為澄清湖特定區○○○○號道路用地）；高雄縣鳥
    松鄉○○段2 地號、14地號、36地號、37地號土地、及鳥松
    段13 0地號、131 地號、134 地號、136 地號、138 地號、
    139 地號、154 地號、175 地號土地（以上12筆土地均為澄
    清湖特定區○○○○號道路用地），合計27筆土地（下稱系爭27
    筆土地）之補償金，自77年7 月起至80年6 月依「公告地價
    」年息3%計算，自80年7 月起依「公告地價」年息5%計算。
    上訴人已依84年協議繳納自77年7 月起至94年12月31日止之
    系爭27筆土地使用補償金予被上訴人。(二)兩造於94年3 月16
    日「高雄縣政府為澄清湖特定區4-10號、4-26號道路撤銷徵
    收及4- 31 號替代道路徵收作業研商會」會議（下稱94年協
    議）中達成協議：俟上訴人開闢新劃設之4-31號替代計畫道
    路完成，並交予被上訴人管理使用後，被上訴人同意辦理4-
    10號、4- 26 號道路撤銷徵收作業，兩造最遲於95年完成土
    地交換移轉作業，被上訴人自95年1 月1 日起不再向上訴人
    收取道路使用費。嗣因撤銷徵收及土地移轉等相關作業遲未
    能完成，兩造乃於96年6 月12日另行召開協調會，達成協議
    ：4-10號及4-26號道路補償金由兩造各負擔半數，意即補償
    金費率由公告地價年息5%降至年息2.5%（下稱96年協議）。
    台灣省自來水股份有限公司並於96年7 月23日函覆兩造，依
    照96協議辦理後續事宜，足見96年協議應已成立生效。爰依
    96年協議提起本件訴訟，請求上訴人給付95年1 月起至96年
    12月止之補償金如附表一、二所示，合計金額為新台幣（下
    同）6,153,083 元。如認為96年協議未成立生效，因94年協
    議關於自95年起免收系爭27筆土地使用補償金之條件未成就
    ，被上訴人仍得依84年協議請求上訴人給付補償金（逾聲明
    請求範圍部分之金額，暫予保留）。若認為84年協議已不存
    在，因上訴人占用系爭27筆土地，經營管理澄清湖風景區，
    受有相當於租金之利益，致被上訴人受有損害，被上訴人亦
    得依不當得利之法律關係，請求依系爭土地公告地價年息2.
    5%計算之相當於租金之不當得利等語。聲明求為判決：(一)上
    訴人應給付被上訴人6,153,083 元及自起訴狀繕本送達翌日
    起至清償日止，按年息5%計算之利息。(二)願供擔保，請准宣
    告假執行。
二、上訴人則以：96年協議內容記載，有關系爭27筆土地補償金
    由兩造各負擔半數（不含地價稅）部分，應由上訴人敘明理
    由報總管理處核可後再行辦理，惟事後上訴人公司之總管理
    處並未核可，故96年協議並未成立，被上訴人依據96年協議
    請求，應屬無據。另依94年協議結論，關於被上訴人同意自
    95年1 月1 日起不再向上訴人收取補償金，並非以兩造完成
    土地交換移轉作業為條件，被上訴人自不得再依84年協議請
    求上訴人給付95、96年度之系爭27筆土地補償金。縱本院認
    為94年協議結論係以兩造完成土地交換移轉作業，作為被上
    訴人自95年度起不再向上訴人收取補償金之條件，然4-31號
    替代道路係由上訴人負擔工程經費，並提供該道路之坐落土
    地交予被上訴人規劃、對外發包。因該道路與圓山北路交叉
    口附近仍有私有土地爭議尚未解決，被上訴人遂局部變更道
    路路線，未依原核定計畫開發，高雄縣政府因此不同意土地
    交換，故兩造土地交換作業無法完成，係被上訴人故意阻止
    條件成就，依民法第101 條第1 項規定，視為條件已成就，
    被上訴人自不得再向上訴人請求95、96年度之系爭27筆土地
    使用補償金。何況4-31號替代道路業於94年12月間開放通車
    ，被上訴人實無理由再向上訴人收取補償金。另上訴人並未
    占用4-10號道路之土地，被上訴人主張上訴人占用該部分土
    地而受有相當於租金之不當得利，亦無理由等語置辯。並答
    辯聲明求為判決：(一)被上訴人之訴駁回。(二)如受不利判決，
    願供擔保，請准宣告免為假執行。
三、原審為上訴人敗訴之判決，上訴人不服，提起上訴，上訴聲
    明求為判決：(一)原判決廢棄。(二)被上訴人在第一審之訴駁回
    。(三)如受不利益判決，上訴人願供擔保，請准免為宣告假執
    行。被上訴人則答辯聲明求為判決：駁回上訴。
四、兩造不爭執事項如下:
  (一)兩造於84年3 月1 日「自來水公司第七管理處使用鳥松鄉公
    所所有澄清湖特定區4-10、4-26號道路協調會」中達成84年
    協議，上訴人占用被上訴人所有系爭27筆土地，其補償金之
    計算，自77年7 月至80年6 月依「公告地價」年息3%計算，
    自80年7 月起依「公告地價」年息5%計算。上訴人已依84年
    協議繳納自77年7 月起至94年12月31日止之土地使用補償金
    予被上訴人。（公有土地以申報地價為公告地價）。
  (二)兩造於94年3 月16日「高雄縣政府為澄清湖特定區4-10號、
    4-26號道路撤銷徵收及4-31號替代道路徵收作業研商會」會
    議達成94年協議，其結論為：澄清湖特定區都市計畫4-31
    號道路工程鳥松鄉長原則同意可於94年底完成接管作業。
    澄清湖特定區都市計畫4-10及4-26號道路撤銷徵收作業及澄
    清湖特定區都市計畫4-31號道路徵收作業，鳥松鄉公所及自
    來水公司皆同意最遲於95年度同時辦理，並完成土地移轉等
    相關作業。上述撤銷徵收及徵收相關手續，由鳥松鄉公所發
    函自來水公司辦理。鳥松鄉公所同意4-10、4-26號道路95
    年度起不再向自來水公司收取道路使用費。（見原審卷第43
    頁）
  (三)因兩造就4-10號、4-26號道路土地撤銷徵收及4-31號替代道
    路交換作業未如期完成，故兩造於96年6 月12日另召開「研
    商澄清湖觀光區4-10、4-26號道路使用費繳納及鳥松鄉公所
    續租三亭攬勝土地租約修改事宜」會議，於會中達成96年協
    議：4-10號、4-26號道路土地之補償費兩造各負擔半數，即
    上訴人應按系爭27筆土地公告地價年息2.5%計算使用補償費
    予被上訴人，並俟上訴人敘明理由報台灣自來水股份有限公
    司總管理處核可後辦理。台灣自來水股份有限公司於96年7
    月23日函覆上訴人稱：「所送『研商澄清湖觀光區4-10、4-
    26號道路使用費繳納及鳥松鄉公所續租三亭攬勝土地租約修
    改事宜』會議紀錄一案，請依照決議辦理後續相關事宜」。
    嗣上訴人於96年12月13日以台水七總字第09600241820 號函
    覆上訴人總公司之主旨記載：「為本處澄清湖觀光區內4-10
    、4-26號道路使用鳥松鄉公所土地，95年度應繳土地使用補
    償費（半數）2,931,010 元。」，及於說明欄五記載「綜上
    所述，澄清湖觀光區內4-10、4-26號道路土地產權登記為鳥
    松鄉公所，在雙方完成都市計畫變更地籍分割及土地交換前
    ，鳥松鄉公所向本公司收取使用費於法有據。」（見原審卷
    第48-50 頁）
  (四)上訴人於原審判決其全部敗訴後之98年3 月18日按原審判決
    主文第一項所示之本金金額，給付被上訴人6,153,083 元，
    及按原審判決主文第一項所示之利息及第二項所示之裁判費
    ，共給付被上訴人263,434 元，並有繳款書2 紙在卷可稽。
  (五)如96年協議有效成立，則上訴人得請求自95年1 月起至96年
    12月止之土地補償金為6,153,083 元。
五、兩造爭執事項如下: (一)上訴人於98年3 月18日按原審判決主
    文第一項所示之本金金額，給付被上訴人6,153,083 元，及
    按原審判決主文第一項所示之利息及第二項所示之裁判費，
    共給付被上訴人263,434 元，是否基於清償之意思而為給付
    ？上訴人提起本件上訴，有無法律上之利益（即保護之必要
    ）？被上訴人之訴有無權利保護之必要? (二)兩造間之96年協
    議是否成立生效？被上訴人依96年協議請求上訴人給付系爭
    27筆土地之使用補償金有無理由？(三)如兩造間之96年協議未
    成立生效，則被上訴人請求依兩造間之84年協議請求上訴人
    給付系爭27筆土地之使用補償金，有無理由？(四)如兩造間84
    年協議亦不存在，則被上訴人依不當得利之法律關係請求上
    訴人給付系爭27筆土地之使用補償金，有無理由？茲就此爭
    執點分述如下:
（一）上訴人於98年3 月18日按原審判決主文第一項所示之本金
      金額，給付被上訴人6,153,083 元，及按原審判決主文第
      一項所示之利息及第二項所示之裁判費，共給付被上訴人
      263,434元，是否基於清償之意思而為給付？上訴人提起
      本件上訴，有無法律上之利益（即保護之必要）？被上訴
      人之訴有無權利保護之必要?
    1.按「原告之權利保護要件是否具備，在第二審應以第二審
      言詞辯論終結時之狀態定之。上訴人之權利保護要件，雖
      於第一審起訴時具備，然至第二審言詞辯論終結時，已不
      備該項要件，法院仍應為上訴人敗訴之判決。」（最高法
      院67年台上字第1020號判例可資參照）
    2.查，上訴人於原審判決後即98年3 月18日按原審判決主文
      第一項所示之本金金額，給付被上訴人6,153,083 元，及
      按原審判決主文第一項所示之利息及第二項所示之裁判費
      ，共給付被上訴人263,434 元等情，為兩造所不爭執，並
      有繳款書2 紙在卷可稽。又上訴人自承除本件債務外，其
      與被上訴人間並無其他債權債務關係存在，其於98年3 月
      18日所為上開給付係針對原審判決主文第一、二項，並沒
      有要清償其他債務的意思等語（見本院卷第147 、148 頁
      ），是除本件債務外，兩造間既無其他債權債務關係存在
      ，而上訴人於98年3 月18日所為之給付亦係完全按原審判
      決主文第一、二項所示，顯係為清償原審判決主文第一、
      二項所示之債務而為，故上訴人主張其非為清償而給付上
      開款項予被上訴人云云，尚難採信。
    3.又上訴人主張伊確實是按照原審判決主文第一、二項為完
      全給付，但不是基於清償的意思為給付，係為了取得被上
      訴人就其他工程所需路權之核可云云，為被上訴人否認，
      辯稱: 其未曾以上訴人如不先清償原審判決主文第一、二
      項所示債務，即不核可路權要脅上訴人等語，而上訴人又
      未能舉證以實其說，是其上開主張，不足採信。又縱令上
      訴人之上開主張屬實，惟上訴人自承迄今尚未撤銷給付上
      開款項之意思表示（見本卷第148 、149 頁），則上訴人
      所為之清償仍有效存在，不因上開事由而影響清償之效力
      。
    4.另上訴人主張: 因伊與決標廠商約定，由決標廠商提供同
      額之本票供擔保後，上訴人始依原判決主文第一、二項所
      示給付款項予被上訴人等情，縱令屬實，亦係上訴人與決
      標廠商間之約定，與被上訴人無關，尚難因上訴人與決標
      廠商有上開約定，即認上訴人非為清償而依原判決主文第
      一、二項所示給付。
    5.綜上，上訴人既已於原審判決後，依被上訴人之請求（即
      如原判決主文第一、二項所示）而為清償，則被上訴人於
      本件所主張之債權即已不存在，其提起本件訴訟之權利保
      護要件，雖於第一審起訴時具備，然至第二審言詞辯論終
      結時，已不備該項要件，依首揭說明，本院仍應為被上訴
      人敗訴之判決。
（二）被上訴人提起本件訴訟既已欠缺權利保護要件，應予駁回
      ，則就其餘之爭執點即上訴人提起本件上訴，有無法律上
      之利益? 兩造間之96年協議是否成立生效？被上訴人依96
      年協議請求上訴人給付系爭27筆土地之使用補償金有無理
      由？如兩造間之96年協議未成立生效，則被上訴人請求依
      兩造間之84年協議請求上訴人給付系爭27筆土地之使用補
      償金，有無理由？如兩造間84年協議亦不存在，則被上訴
      人依不當得利之法律關係請求上訴人給付系爭27筆土地之
      使用補償金，有無理由？等，即無再論述之必要，併此
      明。
六、綜上所述，被上訴人本於96年協議、84年協議及不當得利之
    法律關係，請求上訴人給付6,153,083 元及自起訴狀繕本送
    達翌日即97年7 月18日起至清償日止，按年息5%計算之利息
    ，為無理由，不予准許。是原審為上訴人敗訴之判決，並為
    假執行之宣告，自有未洽。上訴意旨指摘原判決不當，求予
    廢棄改判，為有理由。自應由本院予以廢棄改判如主文第2
    項所示。又上訴人係對於原審判決不服，提起上訴（98年3
    月9 日）後即98年3 月18日始為清償，則被上訴人提起本件
    訴訟係為伸張或防衛權利所必要，而上訴人提起本件上訴，
    則非為伸張或防衛權利所必要，故依民事訴訟法第81條之規
    定，命勝訴之上訴人負擔本件第一、二審訴訟費用之全部。
七、據上論結，本件上訴為有理由，依民事訴訟法第450 條、第
    81條，判決如主文。
中    華    民    國    98    年    8     月    26    日
                            民事第三庭
                                審判長法官  張國彬
                                法      官  吳登輝
                                法      官  鄭月霞
以上正本證明與原本無異。
如對本判決上訴，須於判決送達後20日內向本院提出上訴狀，其
未表明上訴理由者，應於上訴後20日內向本院提出上訴理由書（
均須按他造當事人之人數附繕本）。上訴時應提出委任律師或具
有律師資格之人之委任狀，並依附註條文規定辦理。
中    華    民    國    98    年    8     月    26    日
                                書  記  官  白  蘭
附註：
民事訴訟法第466 條之1 ：
對於第二審判決上訴，上訴人應委任律師為訴訟代理人，但上訴
人或其法定代理人具有律師資格者，不在此限。
上訴人之配偶、三親等內之血親、二親等內之姻親，或上訴人為
法人、中央或地方機關時，其所屬專任人員具有律師資格並經法
院認適當者，亦得為第三審訴訟代理人。
第1 項但書及第2 項情形，應於提起上訴或委任時釋明之。
附表一：4-10號道路部分
┌──┬───┬─────┬──────┬──────┐
│地段│地號  │面積（㎡）│95年1 月至12│96年1 月至12│
│    │      │          │月使用補償金│月使用補償金│
│    │      │          │（新台幣）  │（新台幣）  │
├──┼───┼─────┼──────┼──────┤
│鳳松│1243  │1,814     │90,700元    │99,770元    │
├──┼───┼─────┼──────┼──────┤
│鳳松│1244  │4,962     │248,100元   │272,910元   │
├──┼───┼─────┼──────┼──────┤
│鳳松│1245  │1,166     │58,300元    │64,130元    │
├──┼───┼─────┼──────┼──────┤
│鳳松│1247  │10        │500元       │550元       │
├──┼───┼─────┼──────┼──────┤
│鳳松│1249-1│245       │23,936.5元  │25,149.25元 │
├──┼───┼─────┼──────┼──────┤
│鳥松│1     │1,481.5   │74,075元    │81,482.5元  │
├──┼───┼─────┼──────┼──────┤
│鳥松│3     │1,019.31  │50,965.5元  │56,062.05元 │
├──┼───┼─────┼──────┼──────┤
│鳥松│105   │524.57    │26,228.5元  │28,851.35元 │
├──┼───┼─────┼──────┼──────┤
│鳥松│109   │3,272.35  │163,617.5元 │179,979.25元│
├──┼───┼─────┼──────┼──────┤
│鳥松│112   │960.39    │48,019.5元  │52,821.45元 │
├──┼───┼─────┼──────┼──────┤
│鳥松│120   │4,859.61  │242,980.5元 │267,278.55元│
├──┼───┼─────┼──────┼──────┤
│鳥松│121   │711.58    │35,579元    │39,136.9元  │
├──┼───┼─────┼──────┼──────┤
│鳥松│178   │1,825.35  │91,267.5元  │100,394.25元│
├──┼───┼─────┼──────┼──────┤
│鳥松│181   │2,093.56  │104,678元   │115,145.8元 │
├──┼───┼─────┼──────┼──────┤
│鳥松│182   │1,223     │61,150元    │67,265元    │
├──┼───┼─────┼──────┼──────┤
│合計│      │26,168.22 │1,320,098元 │1,450,926元 │
└──┴───┴─────┴──────┴──────┘
附表二：4-26號道路部分
┌──┬───┬─────┬──────┬──────┐
│地段│地號  │面積（㎡）│95年1 月至12│96年1 月至12│
│    │      │          │月使用補償金│月使用補償金│
│    │      │          │（新台幣）  │（新台幣）  │
├──┼───┼─────┼──────┼──────┤
│圓山│2     │5,761     │288,050元   │316,855元   │
├──┼───┼─────┼──────┼──────┤
│圓山│36    │7         │1,662.5元   │1,662.5元   │
├──┼───┼─────┼──────┼──────┤
│圓山│37    │1         │237.5元     │237.5元     │
├──┼───┼─────┼──────┼──────┤
│圓山│14    │59        │2,950元     │3,245元     │
├──┼───┼─────┼──────┼──────┤
│鳥松│130   │834.74    │41,737元    │45,910.7元  │
├──┼───┼─────┼──────┼──────┤
│鳥松│131   │619.77    │30,988.5元  │34,087.35元 │
├──┼───┼─────┼──────┼──────┤
│鳥松│134   │9,440.53  │472,026.5元 │519,229.15元│
├──┼───┼─────┼──────┼──────┤
│鳥松│136   │837.78    │41,889元    │46,077.9元  │
├──┼───┼─────┼──────┼──────┤
│鳥松│138   │1,708.78  │85,439元    │93,982.9元  │
├──┼───┼─────┼──────┼──────┤
│鳥松│139   │18.39     │919.5元     │1,011.45元  │
├──┼───┼─────┼──────┼──────┤
│鳥松│154   │128.86    │6,443元     │7,087.3元   │
├──┼───┼─────┼──────┼──────┤
│鳥松│175   │12,765.04 │638,252元   │702,077.2元 │
├──┼───┼─────┼──────┼──────┤
│合計│      │32,181.89 │1,610,595元 │1,771,464元 │
└──┴───┴─────┴──────┴──────┘


司法院資訊處製作；財團法人民間司法改革基金會備份。
